臺灣高等法院臺中分院刑事判決　　　　　　　　　九十二年度上訴字第一八七七號
　　上　訴　人
　　即 自訴 人　丁○○
　　代　理　人　庚○○
　　代　理　人　己○○
　　上　訴　人
　　即　被　告　戊○○
　　選任辯護人　劉家驥
右上訴人等因被告誣告等案件，不服臺灣苗栗地方法院中華民國九十年九月十三日第
一審判決（民國九十二年度自字第四四號），提起上訴，本院判決如左：
    主      文
原判決關於戊○○被訴誣告傷害部份撤銷。
戊○○無罪。
其他上訴駁回。
    理      由
壹、上訴駁回部分（即戊○○被訴詐欺、侵佔之誣告部分）：
一、自訴意旨略以：被告戊○○明知自訴人丁○○於民國（下同）八十三年間，確與
    其共同出資借款予第三人，且均係透過與其熟識之高代書及黃炎輝仲介辦理貸款
    事宜，竟於第三人清償上開借款後，故意誣指自訴人丁○○為仲介人，僅支付三
    個月利息即拒絕清償借款云云，逕對自訴人丁○○提出詐欺及侵占罪之自訴，嗣
    經臺中地方法院以九十一年度自字第八四八號判決無罪，因認被告此部分涉犯刑
    法第一百六十九條第一項之誣告罪嫌云云。
二、按誣告罪之成立，以意圖他人受刑事處分虛構事實而向該管公務員申告為其要件
    ，故其所訴事實，雖不能證明係屬實在，而在積極方面尚無證據證明其確係故意
    虛構者，仍不能遽以誣告罪論處；又誣告罪之成立，須其申告內容完全出於憑空
    造，若所告尚非全然無因，祇因缺乏積極證明致被誣告人不受訴追處罰者，尚
    難遽以誣告論罪，最高法院四十六年度臺上字第九二七號判例、八十三年度臺上
    字第五一四○號可資參照。本件上訴人即自訴人（以下稱自訴人）丁○○認上訴
    人即被告（以下稱被告）戊○○涉有前揭誣告犯行，係以被告戊○○前向台灣臺
    中地方法院自訴自訴人丁○○詐欺及侵占乙案，業經台灣臺中地方法院以九十一
    年度自字第八四八號判決無罪為主要論據。惟訊據被告戊○○堅決否認有何誣告
    犯行，辯稱：伊與自訴人丁○○係因於八十二年間，在臺中市○○路市場，因擺
  設攤位認識，自訴人向其陳稱，有債務人欲以不動產為債權之擔保，並為抵押權
    之設定，利息優渥，債權有十足之擔保，而邀攬伊籌措資金借款，當時伊均將錢
    交給自訴人丁○○，根本不認識黃炎輝等語。經查：(一)被告戊○○前於九十一年
    十月九日具狀就自訴人丁○○涉嫌詐欺及侵占案件向台灣臺中地方法院提出自訴
    ，經台灣臺中地方法院於九十一年十一月二十五日以九十一年度自字第八四八號
    判決無罪不服並上訴至本院，經本院認定被告先於九十一年九月三日向臺灣臺中
    地方法院檢察署檢察官就前揭自訴人丁○○所涉詐欺及侵占犯行提出告訴，業經
    檢察官偵查在先（臺灣臺中地方法院檢察署九十一年度偵字第六七一三號），故
    於九十二年一月三十日以九十二年度上易字第五○號為不受理判決，上揭等情，
    業經本院調卷查核屬實，並有前揭判決附卷可憑，則被告戊○○確實曾就自訴人
    丁○○所涉以他人欲借款，利息優厚，而向被告拿取七十萬元部分，及收取二十
    七萬元用以辦理自耕能力部分，而認分別犯有詐欺及侵占罪嫌提出自訴。(二)自訴
    人丁○○於九十一年自字第八四八號詐欺案審理時坦承：於八十三年間，被告出
    資七十萬元，加上其出資一百三十萬元，共二百萬元，再與黃炎輝所出資之八百
    萬元併成一千萬元借給許城，因被告及其出資比較少，故同意抵押權設定在黃炎
    輝之名下，黃炎輝與陳信夫等六人合計出資四千萬給許城，許城提供溫豐裕等五
    人所有之臺中市○區○○段二小段一之十六、一之十五、一之十八等地號土地設
    定抵押權予黃炎輝等人，黃炎輝就上開不動產之抵押權持分為四十分之十，惟因
    許城屆期未能清償，而遭法院拍賣上開土地等語，並有土地建築改良物抵押權設
    定契約書、土地登記謄本等附卷可稽，核與被告所稱，伊曾出資七十萬元拿給自
    訴人丁○○，用以出借他人等語（見原審卷第五十四頁），就出借之金額數目相
    符。且證人黃炎輝於原審時結證稱：被告當初借款七十萬元是其經手的，當時自
    訴人丁○○也在場，這筆錢是在菜市場拿的，當初是高代書介紹債務人，再由其
    當仲介去找金主（見原審卷第一五七頁至第一五八頁）等語明確，則被告確實曾
    提供七十萬元出借，而該筆金額係用於黃炎輝等債務人借款予許城之用。次查，
    證人陳水源於原審時結證稱：其亦曾於八十三年間借款予自訴人丁○○，其借了
    四百五十萬元，曾經設定彰化斗六的土地抵押擔保，其會借款是因為被告戊○○
    告訴其要不要借錢出去當金主，利息很優厚，自訴人丁○○就在菜市場擺攤，在
    被告的對面攤位，其平常送貨給被告，其觀察了半年才借款，觀察的半年內，被
    告有陸續借錢出去，其知道被告總共借了三筆錢，也有設定抵押，借錢時原本其
    不知道與黃炎輝有關，其還沒有借錢之前，其送貨給被告時，被告曾經告訴其借
    出七十萬元，除了其之外，菜市場裡也還有其他人借錢出去，他們借錢的原因是
    自訴人丁○○向其等招攬，其曾去自訴人丁○○家中也遇到菜市場的人，菜市場
    的人去問自訴人丁○○借錢的事到底怎麼了，為何錢拿不回來（見原審卷第一五
    ０頁至第一五一頁）等語；證人何素梅於原審審理時結證稱：其在西屯菜市場路
    邊賣水果，自訴人丁○○在市場裡賣菜，其曾拿了九百萬元給自訴人丁○○說要
    投資，並非拿給黃炎輝，其並不認識黃炎輝，借款之事跟黃炎輝無關（見原審卷
    第三０六頁至第三０七頁）等語，且參以自訴人丁○○於九十一年度自字第八四
    八號案件審理時所稱：黃炎輝要借錢，其當時錢不夠，只有一百三十萬元，其將
    一百三十萬元交給仲介人黃炎輝，自訴人和其一樣在菜市場賣東西，其聽到黃炎
    輝問被告要不要參加貸款，借給別人每月利息二萬七千元，自訴人將七十萬元親
    自拿給黃炎輝（見九十一年度自字第八四八號卷第一四頁）等語，則被告與證人
    黃炎輝素無交情，豈可能由與被告不甚熟識之證人黃炎輝自行向被告詢問是否欲
    出資出借他人，況且一出資即數量非微之七十萬元？雖證人黃炎輝於原審時證稱
    ：上開借款係由其向被告收取，該筆借款係由其經手，而與自訴人丁○○無關云
    云。然被告與證人黃炎輝並不熟識，衡情被告理應不可能將七十萬元該筆非微之
    金額交予不甚熟稔之人，且未要求開立任何借據，且證人黃炎輝係自訴人丁○○
    之兄長，則其該等證詞，實有迴護自訴人丁○○之情，尚不足採為對被告不利之
    認定。是綜上，被告前揭於台灣臺中地方法院所提出之自訴中所指稱：曾出資七
    十萬元交予自訴人丁○○用以借貸他人乙節，並未有憑空捏造，故意虛構事實之
    情。(三)自訴人丁○○另指稱：被告因與其共同出資四千五百萬元借給張福連、張
    洲源等人，因債務人不能清償，準備拍賣張連福、張洲源提供擔保之彰化縣快官
    段六七四之十一等三筆土地，以後債權人要承受該筆土地，要辦理自耕能力證明
    ，被告出資二十七萬元，其出資二十八萬元，另案外人林定國出資四十五萬元，
    交予黃炎輝辦理，被告明知該筆款項其未經手等語。被告則辯稱：八十四年三月
    中間，自訴人丁○○跟其拿了二十七萬元說要去辦理自耕能力證明，但錢拿走後
    沒有去辦理，也沒有把錢還給伊，所以伊才會告自訴人丁○○侵占等語。查證人
    黃炎輝於台灣臺中地方法院九十一年度自字第八四八號案件審理時證稱：於八十
    二年八月二十六日籌款四千五百萬元借給張連福、張洲源部分，因為沒有清償，
    所以聲請強制執行，準備以後債權人要承受該筆土地，所以要辦理自耕能力證明
    ，被告出資二十七萬元，自訴人丁○○出資二十八萬元，案外人林定國出資四十
    五萬元，交予其辦理，其是義務為其等辦理，但後來自耕能力並未辦成，其有返
    還林定國四十五萬元，其他的部分其願意負責（見九十一年度自字第八四八號卷
    第一六頁）等語，另證人林定國於原審時結證稱：當時因對方沒有還錢，所以打
    算沒有還錢的話，就把該筆土地過戶過來，但是必須要有自耕能力證明，證人黃
    炎輝當時告訴其，這件事情要辦好要一百萬元，其曾向證人黃炎輝質疑這件事情
    ，他說一百萬元先出，等過戶之後再結算，因為過戶也要花錢，一百萬元其出了
    四十幾萬，是用出資來計算比例。後來自耕能力沒有辦出來，黃炎輝有把其所出
    的錢還給其，黃炎輝有無去向被告收錢，這件事情其不清楚（見原審卷第三一五
    頁至第三一六頁）等語，則被告確於上開時間，就彰化快官段該筆借款，提出二
    十七萬元欲辦理自耕能力證明，事後該自耕能力未能辦理，且被告亦未獲返還二
    十七萬元。雖查無積極證據足以證明，被告當時究係將二十七萬元交予自訴人丁○○或證人黃炎輝，然被告上揭申告之詞所稱，亦非故意虛構，完全出於憑空
    造，所告尚非全然無因。
三、綜上所述，自訴人丁○○所提出之證據尚不足以證明被告前所申告之內容，有何
    故意虛構，憑空造之誣告犯行。此外，本院亦查無證據足以證明被告就該部分
    有何誣告之犯行，此部分，被告犯罪，尚屬不能證明，原審判決因而諭知該部分
    無罪，核無不合，自訴人就此部分上訴，為無理由，應予駁回。
貳、撤銷改判部分（即戊○○被訴誣告傷害部分）：
一、自訴意旨略以：被告戊○○與丁○○間因前揭出資借予他人之債務糾紛，因而相
    約欲處理債務，於九十年十二月十日十五時三十分許，戊○○帶同友人丙○○、
    乙○○，與丁○○相約在臺中市○○路與上石路口附近某泡沫紅茶店洽談，丁○○則帶同自訴人黃志忠、黃志巨、黃炎輝及友人紀政敏等人陪同前往商討債務糾
    紛乙事。然因雙方對於處理債務並無共識且生爭執，丁○○出手拉扯被告戊○○
    ，造成被告戊○○受有前胸三處擦傷、背後二處挫傷。被告戊○○明知於上開時
    、地，僅丁○○出手拉扯傷害自己，竟基於意圖使自訴人黃志忠、黃志巨、黃炎
    輝等受刑事處分之犯意，於九十一年二月二十一日具狀向臺灣臺中地方法院檢察
    署檢察官對自訴人黃志忠、黃志巨、黃炎輝提出傷害告訴，稱自訴人黃志忠、黃
    志巨、黃炎輝與丁○○於上揭時、地，對其施以拳打腳踢等情，致自訴人黃志忠
    、黃志巨、黃炎輝受有刑事傷害罪之追訴，因認被告此部分涉犯刑法第一百六十
    九條第一項之誣告罪嫌云云。
二、訊據被告戊○○就前揭遭丁○○傷害後，對於黃志忠、黃志巨、黃炎輝等人提出
    傷害告訴乙情坦承不諱，惟矢口否認有上揭誣告犯行，辯稱：自訴人黃志忠、黃
    志巨、黃炎輝等人確實於上揭時、地有出手傷害伊，是先推其至車內，伊不肯，
    始用腳踢，證人乙○○、丙○○有看到等語。經查(一)被告戊○○於偵查中所提出
    之診斷證明書記載其所受傷害情形為前胸三處擦傷、後背二處挫傷等傷害，雖與
    被告戊○○警訊時所陳述遭自訴人黃志忠、黃志巨及黃炎輝出手毆打致受傷部位
    互有出入，然證人即高堂中醫診所醫師甲○○於本院九十三年三月二十四日開庭
    審理時亦到庭證稱無法從被告戊○○傷勢判斷造成之外力來源（即有幾人造成）
    等語，亦即無法證明被告戊○○明知其傷勢係一人所為；(二)參以當時在場之證人
    乙○○於原審時結證稱：我用擴音器喊的時候，當時二方的人並無衝突，那時候
    覺得我們沒有帶人來，覺得不太愉快，本來說要好好的講，用擴音器是喊說我們
    被欺騙的話。對方有說要到警察局，那時候有說好，但是鑰匙被搶走，想用走的
    ，結果就有人來押我們，有一個人押我，被我掙脫掉，丙○○也只有一個人押著
    ，我與丙○○掙脫後就跑了，他們追不到，丙○○當時跑在我前面。我當時有回
    頭看，當時原本押我的人也有全部圍著被告，被告那時候在喊救命。當時自訴人
    丁○○、黃志忠、黃志巨都在場，但是證人紀政敏沒有在場，他們當時一直要把
    被告推到車子裡面去，當時自訴人三人都有押著被告，我僅看到他們在推被告，
    後來我即去報警等語（見原審卷第一０四頁至第一０六頁），與當時共同在場之
    證人丙○○於原審所證稱：當天我與我太太乙○○都有去，當初我們下車後發現
    自訴人、證人黃炎輝他們已經在茶行裡面喝茶，是被告下車去談的，後來他們好
    像有點爭吵，越吵越嚴重，後來就有一堆的人出現，就從四周圍出來，有一點像
    旁觀者，我看到這樣的情形，還是在車上等，因為人愈來愈多，我覺得害怕，一
    直喊救命，跳下車準備要走，後來我和我太太是一前一後的跑走，原本也有人要
    抓我，但是沒有抓到，當時我沒有回頭看，所以不知道是何人抓我，被告有被抓
    起來。當時有看到三、四個人抓著戊○○，要把他押到車上，是一邊抓一邊說要
    抓到車上，我只有看到要強押被告上車的情形，因為被告有反抗，硬要把他推上
    車的情形，在庭的自訴人丁○○、黃志忠、黃志巨、證人黃炎輝四個人推的（見
    原審卷第一二三頁至第一一二七頁）等情大致相符，證人乙○○對於案發當天是
    否親眼目睹黃志忠、黃志巨、黃炎輝等人出手毆打被告戊○○，於原審時之證言
    與本院審理時雖互有出入，惟關於自訴人丁○○、黃志忠、黃志巨及證人黃炎輝
    四個人推被告戊○○一節，核與丙○○於原審及本院審理時所證述均相符，故被
    告戊○○陳稱自訴人黃志忠、黃志巨、黃炎輝等人有推伊等語堪信為真實，案發
當日，被告戊○○與自訴人黃志忠、黃志巨、黃炎輝等人曾發生肢體衝突應堪認
    定，故被告戊○○所告訴之內容即難謂全然出於捏造，所告亦非全然無因。(三)至
    於證人紀政敏於原審時雖證稱：我看到被告當時坐在地上，自訴人丁○○當時拉
    著被告的領子，我當時的距離約三、四十公尺，看到的情形是被告坐在地上，自
    訴人丁○○拉著被告的衣領，沒有看到被告有掙扎的動作。當時有被別人擋住，
    所以有無其他的人拉著被告我看不見云云，僅能證明自訴人丁○○著手傷害被告
    戊○○，至於自訴人黃志忠、黃志巨及黃炎輝等人是否確實無著手傷害被告戊○○要屬不能證明，尚不足採為被告戊○○具有誣告故意之不利認定。(四)是本件縱
    被告因無法舉證證明自訴人黃志忠、黃志巨及黃炎輝等人於上揭時、地確有為其
    所指共同傷害之犯行，惟被告戊○○主觀上既乏誣告故意，即難令負誣告罪責。
三、此外復查無其他確切證據足認被告戊○○係明知不實而故意誣陷自訴人黃志忠、
    黃志巨及黃炎輝等人，衡諸前揭說明，其所為即與刑法第一百六十九條第一項誣
    告罪之構成要件不相當，而不能遽以誣告論罪，乃原審未察，認被告戊○○誣指
    自訴人黃志忠、黃志巨及黃炎輝等人涉犯共同傷害罪嫌，而予論科，實有未洽，
    被告上訴否認犯罪，指摘原判決不當，為可採取，應由本院將原判決此部分撤銷
    ，另以被告犯罪不能證明，予以諭知無罪。
據上論結，應依刑事訴訟法第三百六十八條、第三百六十九條第一項前段、第三百四
十三條、第三百六十四條、第三百零一條第一項前段，判決如主文。
中      華      民      國      九十三  年      四      月      七      日
                                臺灣高等法院臺中分院刑事第二庭
                                      審判長法  官  羅  禮  政
                                            法  官  蔡  聰  明
                                            法  官  陳  欣  安
右正本證明與原本無異。
自訴人得上訴。
如不服本判決應於收受送達後十日內向本院提出上訴書狀，其未敘述上訴之理由者並
得於提起上訴後十日內向本院補提理由書（均須按他造當事人之人數附繕本）。
                                            書記官  紀  美  鈺
中      華      民      國      九十三  年      四      月      八      日
        Ａ
